臺灣高等法院臺中分院刑事判決　　　　　　　　　九十二年度上訴字第一八一五號
　　上訴人　　　　臺灣台中地方法院檢察署檢察官
　　上訴人即被告　戊○○
　　指定辯護人　　本院公設辯護人　甲○○
　　上訴人即被告　乙○○
　　輔佐人　　　　己○○
右上訴人因被告等妨害自由等案件，不服臺灣臺中地方法院九十一年度訴字第一八二
八號中華民國九十二年七月十六日第一審判決（起訴案號：臺灣臺中地方法院檢察署
九十年度偵字第二二００一號、九十一年度偵字第四一五九號），提起上訴，本院判
決如左：
    主  　　文
上訴駁回。
    事 　　 實
一、戊○○不知丁○○已有配偶，對丁○○頗為愛慕，進而交往成為男女朋友，其因
    不滿丁○○所服務之餐飲店老闆積欠薪資避不見面，致丁○○未領得薪資，而懷
    疑會計黃情選與老闆共同施詐，乃於民國（下同）八十七年五月十二日持刀砍殺
    黃情選（戊○○所涉殺人未遂案件業經判處有期徒刑五年六月確定），嗣戊○○
    發現丁○○已婚，認為其對丁○○付出真情，並為丁○○犯下殺人未遂重罪，卻
    遭丁○○欺騙感情，遂對丁○○大為不滿，而於八十七年五月十五日、六月三十
    日，對丁○○涉犯恐嚇、非法剝奪行動自由及傷害等罪（所涉恐嚇等案件業經判
    處有期徒刑一年一月確定）。乙○○為戊○○之母，得知丁○○對戊○○提出告
    訴後，為與丁○○和解，曾多次打電話向丁○○哀求，均為丁○○所拒，竟進而
    於同（八十七）年七月中、下旬，多次恐嚇丁○○（乙○○所涉恐嚇案件，業經
    臺灣板橋地方法院判處拘役五十日，緩刑二年）。
二、八十七年八月二十二日上午九時十分許，戊○○駕駛Ｃ二─三七五號營業小客車
    （該車為戊○○向計程車行老闆陳坤堆租用），在臺中市○○路、進化路口，見
    丁○○隻身騎乘機車外出，竟另起非法剝奪丁○○行動自由之犯意，以營業小客
    車攔阻丁○○機車後，再持球棒一支對丁○○脅迫稱：「妳不上車，我就打妳」
    等語，丁○○因孤身無援，畏懼再度遭戊○○加害，不敢抗拒，依言將機車停放
    在路旁，隨戊○○上車，戊○○旋即驅車北上，夜間則停靠偏僻山間、海邊，吃
    飯、睡覺均在車上，丁○○如廁時戊○○則持球棒在旁監視以防脫逃，翌（二十
    三）日下午，戊○○因衣著髒亂現金用盡，於是開車返回臺北縣五股鄉住處，央
    求乙○○提供生活費及換洗衣物，乙○○即基於幫助戊○○非法剝奪丁○○行動
    自由之犯意，提供換洗衣物一包，及現金新臺幣（下同）三千元（起訴書誤為二
    千元）給戊○○使用，資助戊○○繼續將丁○○載往他處，雖未參與實施犯罪之
    行為，惟仍對戊○○妨害丁○○自由之行為施以助力。
三、嗣戊○○又駕車載丁○○至臺北縣、市之偏僻山間、海邊等處，以同一方式剝奪
    丁○○之行動自由，直至八十七年八月二十五日下午三時許，戊○○與綽號「全
    哥」之不詳姓名者在臺北縣新莊市昌盛郵局斜對面冰果室內商談如何處置丁○○
    ，丁○○在一旁隱約聽到兩人提到可向其娘家勒索，或將其賣至妓女戶，因而頓
    感恐慌決心逃離，同（二十五）日下午四時三十分許，戊○○向「全哥」道別步
    出冰果室時，丁○○即奮力抗拒不願再隨戊○○上車，戊○○能預見以激烈之強
    暴手段攻擊丁○○之身體各部位，可能使丁○○嚴重受創，導致丁○○身體健康
    重大不治之重傷害結果，竟仍基於傷害之犯意，先行徒手毆打丁○○，嗣見丁○○閃躲，即又取出其置於營業小客車上之球棒在後追趕，並以球棒毆打丁○○之
    頭、臉、四肢等處，直至球棒擊中旁邊其他車輛斷成二截，戊○○始將球棒丟棄
    現場罷手離去，丁○○則因而受有額頭瘀傷各五×五公分二處、右臉頰瘀腫六×
    四公分，右手臂瘀傷五×五公分，右手腕擦傷五公分長，右膝瘀傷五×五公分，
    左膝瘀傷五×五公分，背部瘀傷十二×十二公分，腰部擦挫傷十二×六公分，左
    手臂瘀傷三×三公分，頭部外傷合併腦震盪等傷害，不支倒地，經路人報警送醫
    ，嗣因頭部所受外傷及嚴重驚嚇，發生腦震盪後遺症及創傷後壓力症候群，導致
    重鬱症精神病，情緒憂鬱焦慮，時常感覺不安、被害及聽幻覺，反應減慢，認知
    功能退化，至精神科診治多年仍無法痊癒，因而受有健康重大難治之傷害。
四、案經丁○○訴由臺灣板橋地方法院檢察署呈請臺灣高等法院檢察署檢察長令轉臺
    灣臺中地方法院檢察署檢察官偵查起訴。
    理 　　 由
一、訊據上訴人即被告戊○○坦承於八十七年八月二十二日將丁○○載至臺北縣、市
    各地，及在同月二十五日下午在新莊市昌盛郵局斜對面毆打丁○○之事實。惟辯
    稱：八十七年八月二十二日當天，丁○○係自願隨伊上車，陪同伊前往找工作，
    伊未妨害丁○○自由；二十五日當天伊僅用手打丁○○及用腳踢他，沒有用球棒
    ，係因丁○○一直逃，伊拿球棒追丁○○，打到旁邊的車，球棒才會斷掉，又憂
    鬱症係可痊癒之疾病，並非重傷害云云。上訴人即被告乙○○雖不否認提供現金
    予戊○○使用之事實，惟亦矢口否認有何犯行，辯稱：是丁○○拿一包衣服叫伊
    洗，不是伊拿衣服給戊○○，被告戊○○與丁○○是男女朋友，二人在一起很正
    常云云。
二、經查：
  (一)右揭事實，業經告訴人丁○○指述甚詳，而丁○○被毆打後經警送醫時，受有事
    實欄所揭瘀傷、擦傷、擦挫傷、腦震盪等傷害，亦有臺灣省立臺北醫院診斷證明
    書影本、新竹南門綜合醫院診斷證明書影本（一九五七三號偵查卷第七頁、第六
    頁），及行政院衛生署臺北醫院（前身即臺灣省立臺北醫院）急診病歷影本在卷
    可稽（本院卷第一二一頁）。本件被告戊○○於偵查中係辯稱丁○○是要陪伊找
    工作而自願上車，惟被告戊○○於本案發生前之八十七年五月十五日，即曾以傳
    真信函恐嚇丁○○及許女家人，復於同年六月三十日，在新竹縣竹北市將丁○○
    強行拖下交通車，欲押上其所駕駛之自小客車，丁○○不從，因而遭其毆打成傷
    ，經丁○○先後於八十七年六月三十日、七月九日分別以言詞及書狀提出告訴，
    並經臺灣新竹地方法院檢察署檢察官於同年七月一日、十四日、二十三日、三十
    一日開庭偵訊（四二一六號偵查影印卷第六頁、第十五頁以下、四四三二號偵查
    影印卷第二頁），衡之常情，被告戊○○已對丁○○再三騷擾於先，丁○○對於
    被告戊○○應避之惟恐不及，殊無可能自願隨同被告戊○○上車、陪同找工作；
    況當時丁○○係騎乘機車在路上偶遇被告戊○○，此為被告戊○○所不否認（二
    二００一號偵查卷第二十頁背面），衡情丁○○倘非受被告戊○○之脅迫，而係
    自願陪同被告戊○○找工作，亦非急迫至須將其機車任意放置路邊立即隨同被告
    上車不可，甚至一去多日未歸，被告戊○○所辯告訴人丁○○是自願上車云云，
    尚難遽予採信。
  (二)被告戊○○確於八十七年八月二十五日下午，在新莊市昌盛郵局附近，持球棒毆
    打告訴人丁○○之頭部、身體各部位，此迭據被告戊○○於另案審理中坦承：「
    有打她頭及腰部（指有用球棒打告訴人之頭部及腰部）。她看到警車又要誣告我
    ，我才打她，她跌倒又爬起來」、「她威脅我說她要去報警說我臺中殺人，我很
    生氣，才會用球棒打人」（臺灣新竹地方法院八十七年度訴字第四六四號影印卷
    第五八頁、第一五四頁），復有扣案之球棒（已斷裂成二截）可資佐證，被告戊○○所辯僅用手腳踢打告訴人，沒有用球棒云云，難認可採。告訴人丁○○雖指
    稱被告戊○○係拿兇器棒球棍猛力對其頭部、身體打擊，打到球棒斷掉，且所持
    木質球棒雖非銳器，但屬硬質鈍器，對著人體、四肢、頭部猛打，會致人於死，
    被告戊○○又為成年男子，力氣狂野，用力毆打會致人重傷或死亡，當然為被告
    戊○○所認知且能預先，被告戊○○顯是故意殺人未遂，至少是重傷害等語，惟
    丁○○於八十七年八月二十五日被送往臺北醫院急診之時意識狀況清楚，經安排
    作頭部Ｘ光檢查，並無特殊發現，翌（二十六）日門診複診，意識亦無異常（本
    院卷第一一九頁行政院衛生署臺北醫院函）；而扣案之木質球棒質地堅硬，人體
    額頭部位顱骨包覆之皮肉層組織又甚薄，如被告戊○○確係出於殺害丁○○或使
    其受重傷害之犯意，以球棒猛擊丁○○之額頭要害部位兩次（診斷證明書上所載
    之額頭瘀傷有兩處），並因而導致球棒斷裂，則位於硬質之球棒與顱骨間之皮肉
    層組織理應因而裂傷，甚至因重大的敲擊力量造成顱骨骨折之嚴重結果，反觀本
    件丁○○額頭所受之傷害僅止於瘀傷，肢體各部位所受之傷害亦僅為瘀傷、擦傷
    ，足見被告戊○○於毆打丁○○之際，所使用之力道尚非毫無抑制，其動手毆打
    丁○○之際應係僅基於普通傷害之意，而非基於殺人或使人受重傷害之犯意甚明
    ，被告戊○○所辯扣案之球棒係因打到旁邊汽車才斷裂一節，應可採信。
  (三)證人即警員林永欽於臺灣新竹地方法院另案審理中證稱：「當時是我同事先去處
    理，後來我才接手，告訴人是我同事送醫的，後來再把球棒交給我：：：」，「
    （我接手處理的事情是）他們說自己去法院告訴。球棒已經交還給告訴人：：：
    」等語（臺灣新竹地方法院八十七年度訴字第四六四號影印卷第八七頁、第八八
    頁），已明白證稱丁○○遭毆打時，其並未親自到場處理，經本院再函臺北縣政
    府警察局新莊分局查詢結果，當時存檔勤務表均已損毀，而無從查明係由何名警
    員到場處理（本院卷第一五０頁），被告戊○○請求再行傳喚證人林永欽，及到
    場處理之員警證明案發當時之狀況，核無再行傳訊之必要，附此敘明。
  (四)丁○○遭被告戊○○持球棒毆打後，因受頭部外傷及嚴重驚嚇，發生腦震盪後遺
    症及創傷後壓力症候群，導致重鬱症精神病，情緒憂鬱焦慮，時常感覺不安、被
    害及聽幻覺，反應減慢，認知功能退化，至精神科診治多年仍無法痊癒，八十八
    年三月十七日、八十九年三月七日所作之智力測驗分別為六九分、六五分，此有
    臺中市立復健醫院診斷證明書影本在卷可稽（第五四○九號偵查卷第一七、三○
    、三一頁），並有丁○○在該院就診之病歷附卷可證（原審卷第二一五頁以下）
    ，證人即為丁○○診治之醫師張家銘於原審並證稱：「我個人傾向（丁○○的精
    神狀況）是不能恢復，因為如果會恢復，在就診之初即會改善，但她就診這麼多
    年仍然沒有改善，目前連作家事都有問題」、「（丁○○目前狀況是外傷或驚嚇
    造成？）無法明顯區別，初診時也有作腦波、腦斷層均正常，但是外傷導致的傷
    不一定檢查得出，可能身體上、或心理上因素都有，物理性的腦傷可能也占一定
    比例影響，因為其他受驚嚇的患者例如九二一地震患者，並沒有如此嚴重之認知
    功能退化」、「（丁○○目前是否需人看護？）不用，但沒有工作能力」等語（
    原審卷第二一０頁、第二一二頁）。查台中市立復健醫院病歷所附「心理衡鑑轉
    介及報告單」臨床心理師雖經註明：「：：：其智力狀況未達智能不足程度，可
    能由於情緒狀態不佳而影響到其注意力、記憶力之表現：：：」等語，另參酌原
    審公設辯護人提出關於被害人丁○○於案發後陸續寫給被告戊○○之書信影本，
    其用語均能達意，公訴人所稱被害人丁○○智力已減退至中度障礙程度云云，似
    非全然可採，惟被告戊○○之妨害自由及傷害等行為，已導致丁○○發生嚴重創
    傷後壓力症候群及重鬱症精神病，業經臺中市立復建醫院醫師認定如前所述，而
    思想為人之主宰，精神疾病若已嚴重至影響人之日常生活，而無法痊癒，顯係刑
    法第十條第一項第六款所稱之對身體健康有重大難治之重傷害，被告所辯丁○○
    未達重傷害之程度，亦非可採。又丁○○之病歷記載：「這位二十九歲之病人在
    民國八十七年八月遭綁架三至四天，在被綁架時曾遭痛毆恐嚇並遭拘禁，並勒索
    一百五十萬元，被釋放後出現頭痛：：：半夜作惡夢，平時不敢出門，不敢坐車
    ，若一人在家偶聽到有人叫她的名字而恐懼，擔心被殺，目前嫌犯被捉，但恐懼
    感未減，上法院回答法官問題時，不自主之發抖：：：為上述原因而求診」等語
    （原審卷第二一五頁），足見被告戊○○上開剝奪人行動自由及傷害等行為，應
    係導致丁○○重鬱症精神病，情緒憂鬱焦慮，時常感覺不安、被害及聽幻覺，反
    應減慢，認知功能退化之重傷害結果之原因，被告戊○○妨害人行動自由及傷害
    等行為，與丁○○發生之重傷害結果間，仍有相當之因果關係。又一連多日剝奪
    人之行動自由中，復以激烈之強暴手段攻擊他人身體之各部位，可能導致被害人
    心理嚴重受創，產生重大不治之重傷害結果，此為一般正常理性之人所得預見，
    被告戊○○既係心智成熟之成年人，對於丁○○遭攻擊後可能發生重傷害之結果
    ，亦非不能預見。本件事證明確，被告戊○○之犯行洵堪認定。
  (五)被告乙○○如何於被告戊○○剝奪丁○○行動自由時，提供金錢之助力，業據告
    訴人丁○○指訴甚詳，且本件案發當時丁○○已於八十七年六月三十日、同年七
    月九日對戊○○提出多項罪嫌之告訴，並經臺灣新竹地方法院檢察署檢察官於同
    年七月一日、十四日、廿三日、三十一日開庭偵訊，已如前述，而被告乙○○曾
    多次打電話哀求丁○○與被告戊○○和解，均為丁○○所拒，進而於同年七月中
    、下旬，多次以電話恐嚇丁○○，亦有臺灣板橋地方法院八十九年度易字第三六
    ○二號刑事判決書在卷可稽（二二○○一號偵查卷第四六頁），被告乙○○於本
    件案發時，對於丁○○、戊○○尚在纏訟中一節並非不知，對於丁○○無由自願
    再隨同戊○○至其，亦當為其所所知；又丁○○係於騎機車外出時，偶然遇上被
    告戊○○，即由被告戊○○以計程車搭載而去，此迭經被告戊○○供明在卷，則
丁○○自無事先準備換洗衣物之可能，在八十七年八月二十三日至被告乙○○之
    住處時，必然身穿原來之衣物，如何能「拿一包衣服叫被告乙○○洗」？而被告
    戊○○又將搭載丁○○離家，且時值夏日，為繼續以同一方方式剝奪丁○○之行
    動自由，臨行前由其母親被告乙○○為其預備所需之衣物供其換洗，在所難免，
    由此亦足見告訴人丁○○所稱當時是由被告乙○○提供換洗衣物一包等情，較為
    可信。被告乙○○上開所辯，亦屬卸責之詞，不足採信，其犯行亦堪認定。
三、核被告蔡清所為，係犯刑法第三百零二條第一項之以非法方法剝奪人之行動自由
    罪，及同法第二百七十七條第二項後段傷害致重傷害罪；被告乙○○所為，則係
    犯刑法第三十條第一項、第三百零二條一項之幫助以非法方法剝奪人行動自由罪
    。公訴人雖認被告乙○○就剝奪丁○○行動自由之犯行，與被告戊○○均為共同
    正犯，惟丁○○係自八十七年八月二十二日起遭被告戊○○剝奪行動自由，被告
    乙○○僅在翌（二十三）日下午被告戊○○返回住處時提供換洗衣物及少許現金
    予被告戊○○繼續將丁○○載往他處，並未參與實施妨害自由之犯罪行為，顯係
    基於幫助之意思參與犯罪構成要件以外之行為，告訴人雖指稱被告戊○○曾自稱
    其所為係出於被告乙○○之授意云云，並提出被告乙○○之行車執照為證，惟為
    被告戊○○所否認，告訴人所提出之行車執照亦無法證明被告乙○○有參與或授
    意被告戊○○所前揭妨害自由之犯行，自難僅以告訴人片面之指訴，遽認被告乙○○亦為上開妨害自由之共同正犯，公訴人此部分所指，尚有未洽，附此敘明。
    被告戊○○所犯上開二罪，犯意各別，行為互殊，應予分論併罰。被告乙○○係
    幫助犯，爰依幫助犯之規定，減輕其刑。
四、原審因依刑法第三百零二條第一項、第二百七十七條第二項、第五十一條第五款
    、第三十條第二項、第二條第一項前段、修正後刑法第四十一條第一項、罰金罰
    鍰提高標準條例第一條前段、第二條之規定，並審酌被告戊○○犯罪之動機係不
    滿丁○○隱瞞其已有配偶之事實，因而由愛生恨，進而施用暴力，手段殘暴，行
    為之結果導致被害人罹患精神上重大難治之重鬱症，損害非輕；及被告乙○○犯
    本罪之動機係愛子心切，且年已八十歲，除前犯恐嚇丁○○一案外，尚無其他前
    科等一切情狀，分別量處被告戊○○有期徒刑七月（非法剝奪行動自由部分）、
    三年六月（傷害致重傷部分），並定其應執行刑為有期徒刑四年，量處被告乙○○拘役三十日，並比較修正前後刑法第四十一條之規定，依修正後刑法第四十一
    條第一項之規定諭知易科罰金之折算標準，認事用法均無違誤，量刑亦稱允當。
    公訴人上訴意旨略以：被告戊○○有殺人或重傷害之故意，原審僅從輕量處有期
    徒刑三年六月，並非允洽，而被告乙○○此前已有恐嚇告訴人之行為，短短一個
    月之時間，又縱容其子被告戊○○毆打攻擊告訴人，顯有重傷害之犯行，量刑亦
    非允當等語，及被告戊○○、乙○○上訴意旨仍執陳詞，否認犯罪，分別指摘原
    審判決不當，均無理由，應予駁回。
五、依刑事訴訟法第三百六十八條，判決如主文。
本案經檢察官丙○○到庭執行職務。
中      華      民      國　  　九十三   年       四      月    十四　  日
                                    臺灣高等法院臺中分院刑事第十庭
                                          審判長法　官  林　照　明
                                                法　官　吳　重　政
                                                法　官  王　　　銘
右正本證明與原本無異。
如不服本判決應於收受送達後十日內向本院提出上訴書狀，其未敘述上訴之理由者並
得於提起上訴後十日內向本院補提理由書（均須按他造當事人之人數附繕本）。
                                                書記官  王  麗  珍
中      華      民      國　  　九十三   年       四      月    十五　  日
                                                                        Ｉ
